臺灣橋頭地方法院刑事判決　　　　　　 110年度金訴字第95號
公　訴　人　臺灣橋頭地方檢察署檢察官
被　　　告　宋承仲




上列被告因詐欺等案件，經檢察官提起公訴（110年度偵字第813
3、8790號），本件經裁定適用簡式審判程序，判決如下：
    主  文
宋承仲犯三人以上共同冒用公務員名義詐欺取財罪，處有期徒刑
壹年肆月。附表編號1、2所示之物均沒收。
    事  實
一、宋承仲於民國110年5月間，基於參與犯罪組織之犯意，參與
    由真實姓名年籍不詳之人所發起、主持、操縱或指揮三人以
    上所組成，以實施詐術為手段具有持續性、牟利性之有結構
    性詐欺集團，擔任依指示前往指定地點收取向被害人詐得款
    項之「車手」工作。宋承仲加入詐欺集團後，即與詐欺集團
    成員，共同意圖為自己不法之所有，基於冒用公務員名義、
    三人以上共同詐欺取財、洗錢以掩飾及隱匿詐欺取財所得去
    向與所在之犯意聯絡，先由詐欺集團某成員於110年6月9日1
    0時許起，分別假冒中華電話公司人員、警察、檢察官之身
    分撥打電話予梁瑋志，佯稱：帳戶涉及洗錢案，需交付帳戶
    內款項以清查金流為由等語，致梁瑋志陷於錯誤，而於同日
    13時許，在高雄市○○區○○路000號之1住處外，將新臺幣
    （下同）100萬交付予自稱係檢察官指派前來取款之宋承仲
    ，宋承仲則依指示將100萬元贓款放在高雄市○○區○○路0
    00號家樂福楠梓店2樓手扶梯旁轉角處；梁瑋志又於同日14
    時40分許，在上開住處，將40萬元交付予宋承仲，宋承仲亦
    依指示將40萬元贓款放在臺南市○○區○○○路000號家樂
    福中正店2樓手扶梯旁某處，上開140萬元贓款均由詐欺集團
    上手李沂潔取走(另案審理)，以此方式製造資金斷點，宋承
    仲則獲有報酬34000元。梁瑋志事後經其胞兄告知始知遭騙
    而報警，詐欺集團某成員又於翌（10）日撥打電話予梁瑋志
    ，要求將帳戶內全部款項領出對帳，宋承仲於同年月10日11
    時許，依指示前來向梁瑋志取款時為警當場逮捕，並扣得附
    表所示之物。
二、案經梁瑋志訴由高雄市政府警察局楠梓分局報告臺灣橋頭地
    方檢察署檢察官偵查起訴。
    理  由
一、程序部分：
(一)本件被告宋承仲所犯係死刑、無期徒刑或最輕本刑為3年以
    上有期徒刑以外之罪，其於準備程序中就被訴事實為有罪之
    陳述，經本院告知簡式審判程序之旨，並聽取檢察官、被告
    之意見後，爰依刑事訴訟法第273條之1第1項規定裁定由受
    命法官獨任進行簡式審判程序。
(二)證人梁瑋志、李沂潔於警詢中未經具結所為關於被告涉犯參
    與犯罪組織罪之陳述，依組織犯罪防制條例第12條第1項中
    段規定無證據能力外，其餘部分，依法均可作為認定犯罪事
    實之證據。
二、訊據被告就上揭事實於警詢、偵查及本院審理時均坦承不諱
    ，核與證人梁瑋志、李沂潔警詢中證述情節大致相符，並有
    高雄市政府警察局楠梓分局搜索扣押筆錄、扣押物品目錄表
    、監視器翻拍照片、被告衣著特徵照片、扣案物照片及臺灣
    橋頭地方檢察署檢察官110年度偵字第8289、8721、10190號
    起訴書等附卷可稽，另有附表編號1、2所示之物扣案可佐，
    堪信被告所為之任意性自白確與事實相符，是本件事證已臻
    明確，被告犯行堪以認定，應依法論科。
三、論罪科刑：
(一)按加重詐欺罪，係侵害個人財產法益之犯罪，其罪數之計算
    ，核與參與犯罪組織罪之侵害社會法益有所不同，審酌現今
    詐欺集團之成員皆係為欺罔他人，騙取財物，方參與以詐術
    為目的之犯罪組織。倘若行為人於參與詐欺犯罪組織之行為
    繼續中，先後多次為加重詐欺之行為，因參與犯罪組織罪為
    繼續犯，犯罪一直繼續進行，直至犯罪組織解散，或其脫離
    犯罪組織時，其犯行始行終結。故該參與犯罪組織與其後之
    多次加重詐欺之行為皆有所重合，然因行為人僅為一參與犯
    罪組織行為，侵害一社會法益，屬單純一罪，應僅就「該案
    中」與參與犯罪組織罪時間較為密切之首次加重詐欺犯行論
    以參與犯罪組織罪及加重詐欺罪之想像競合犯，而其他之加
    重詐欺犯行，祗需單獨論罪科刑即可，無需再另論以參與犯
    罪組織罪，以避免重複評價。是如行為人於參與同一詐欺集
    團之多次加重詐欺行為，因部分犯行發覺在後或偵查階段之
    先後不同，肇致起訴後分由不同之法官審理，為裨益法院審
    理範圍明確、便於事實認定，即應以數案中「最先繫屬於法
    院之案件」為準，以「該案件」中之「首次」加重詐欺犯行
    與參與犯罪組織罪論以想像競合。縱該首次犯行非屬事實上
    之首次，亦因參與犯罪組織之繼續行為，已為該案中之首次
    犯行所包攝，該參與犯罪組織行為之評價已獲滿足，自不再
    重複於他次詐欺犯行中再次論罪，俾免於過度評價及悖於一
    事不再理原則。經查，被告加入本件詐欺集團，擔任取款車
    手，且依被告之供述及告訴人所述遭詐騙之經過，可知詐欺
    集團成員係利用電話施行詐術，誘使告訴人交付款項，並有
    上下聯繫、指派工作或擔任車手取款等分工，其共同實施之
    人員，包括擔任車手之被告，及至少2名以上參與撥打電話
    予告訴人施行詐術之不詳成員，堪認被告所參與之詐欺集團
    ，係透過縝密之計畫與分工，成員彼此間相互配合，由多數
    人所組成之於一定期間內持續以實施詐欺為手段而牟利，並
    具有完善結構之組織，須投入相當成本及時間始能如此為之
    ，並非隨意組成之立即犯罪，應屬三人以上，以實施詐術為
    手段，所組成具有持續性、牟利性之有結構性組織，自該當
    於組織犯罪防制條例第2條第1項所稱之犯罪組織。又被告於
    110年5月間加入本件詐欺集團後，所為詐欺犯行中「最先繫
    屬於法院之案件」即為本案，有臺灣高等法院被告前案紀錄
    表可稽，揆諸上開說明，本件既為被告「最先繫屬於法院之
    案件」之加重詐欺犯行，自應將被告參與犯罪組織行為，與
    本案被訴加重詐欺犯行成立想像競合犯。
(二)核被告所為，係犯刑法第339條之4第1項第1、2款之三人以
    上共同冒用公務員名義詐欺取財罪、組織犯罪條例第3條第1
    項後段之參與犯罪組織罪、洗錢防制法第14條第1項之一般
    洗錢罪。至起訴書雖漏未論述被告違反組織犯罪條例第3條
    第1項後段之參與犯罪組織罪部分，惟起訴書已載明被告加
    入本件詐欺集團，擔任取款車手等犯罪事實，且被告所犯參
    與犯罪組織罪與經起訴之加重詐欺取財等罪，具想像競合犯
    之裁判上一罪關係，此部分自亦為起訴效力所及，並經本院
    踐行罪名告知程序，而無礙於被告防禦權之行使，本院自得
    予以審理。
(三)又按數行為於同時同地或在密切接近之時地實施，侵害同一
    法益，各行為間之獨立性均極為薄弱，依社會一般觀念，在
    時空差距上，難以強行分開，在刑法評價上，以視為數個舉
    動之接續施行，合為包括之一行為予以評價，較為合理，是
    被告依詐欺集團成員之指示，於密接時間內數次向同一被害
    人領取遭詐騙之款項，因其係為取得同一人所交付詐騙款項
    之單一目的，而有數次取款行為，其行為之獨立性極為薄弱
    ，且係基於同一詐欺取財之目的，依一般社會觀念，在時間
    差距上，難以強行分開，應視為數個舉動之接續施行，合為
    包括之一行為予以評價，屬接續犯，應僅論以一罪。
(四)被告與共犯李沂潔、詐欺集團成員，就上開犯行，有犯意聯
    絡，行為分擔，應論以共同正犯。被告本件犯行係以一行為
    同時觸犯三人以上共同詐欺取財罪參與犯罪組織罪、一般洗
    錢罪3罪名，為想像競合犯，應依刑法第55條前段規定從一
    重之三人以上共同冒用公務員名義詐欺取財罪處斷。
(五)被告前因賭博案件，經臺灣臺中地方法院以105年度中簡字
    第2599號判處有期徒刑5月確定，於106年11月19日執行完畢
    等情，此有臺灣高等法院被告前案紀錄表可依，其受有期徒
    刑執行完畢，5年內故意再犯本件有期徒刑以上之罪，固屬
    累犯；惟被告上開前案之犯罪類型、行為態樣與本案均不相
    同，又被告前案執行完畢後距離本案之犯罪時間已逾3年，
    此外，被告除上開前案外，並無其他因犯罪經科刑之紀錄，
    尚乏具體事證足認被告對於刑罰之反應力顯然薄弱之情事，
    本院審酌上情，認本件尚無依刑法第47條第1項累犯之規定
    加重其刑之必要，且因未依累犯規定加重其刑，爰不於主文
    為累犯之記載，併此敘明。
(六)按組織犯罪防制條例第8條第1項規定「犯本條例第3條之罪
    自首，並自動解散或脫離其所屬之犯罪組織者，減輕或免除
    其刑；因其提供資料，而查獲該犯罪組織者，亦同；偵查及
    審判中均自白者，減輕其刑」，洗錢防制法第16條第2項亦
    規定「犯前二條之罪，在偵查或審判中自白者，減輕其刑」
    。經查，被告於本院審理時就所犯參與犯罪組織罪、一般洗
    錢罪均為自白，又被告於警詢及偵查中亦就其參與犯罪組織
    之犯罪事實為肯認之陳述，應合於組織犯罪條例第8條第1項
    、洗錢防制法第16條第2項之規定減輕其刑，惟被告所犯參
    與犯罪組織罪、一般洗錢罪係屬想像競合犯其中之輕罪，雖
    因想像競合犯之關係而從一重之加重詐欺取財罪處斷，上開
    輕罪之減刑事由，仍應由本院於依刑法第57條規定量刑時，
    審酌上開輕罪之減輕其刑事由，作為被告量刑之有利因子，
    附此說明。
(七)以行為人之責任為基礎，審酌被告正值青壯，不思合法途徑
    或覓得正當職業獲取所需，竟與詐欺集團成員共犯本案加重
    詐欺取財犯行，影響社會治安及正常交易秩序，漠視他人財
    產法益，不僅造成執法機關不易查緝犯罪行為人，亦將使告
    訴人求償困難，更助長社會犯罪風氣，破壞人際往來之信任
    感，及告訴人遭詐騙之金額非低，惟兼衡被告犯後坦承犯行
    ，且合於上開減刑事由，並與告訴人達成和解，然迄今尚未
    賠償告訴人，暨考量被告於本案犯行中係擔任提領款項之車
    手之角色，犯罪之動機、目的，實際獲得之報酬數額，及其
    智識程度，家庭經濟狀況等一切情狀，量處如主文所示之刑
    。
(八)再按，行為人以一行為觸犯組織犯罪防制條例第3條第1項後
    段之參與犯罪組織罪，及刑法第339條之4第1項第2款之加重
    詐欺取財罪，依刑法第55條前段規定從一重之加重詐欺取財
    罪處斷而為科刑時，於有預防矯治其社會危險性之必要，且
    符合比例原則之範圍內，由法院依組織犯罪防制條例第3條
    第3項規定，一併宣告刑前強制工作。亦即認刑法第55條前
    段規定「從一重處斷」僅限於「主刑」，至於輕罪罪名所規
    定之沒收及保安處分，因非屬「主刑」，與刑法第55條從一
    重處斷之規定無關，自得一併宣告。行為人以一行為觸犯組
    織犯罪防制條例第3條第1項後段之參與犯罪組織罪及刑法第
    339條之4第1項第2款之加重詐欺取財罪，於從一重之加重詐
    欺取財罪處斷而為科刑時，所犯輕罪（參與犯罪組織罪）之
    刑罰以外之法律效果，即組織犯罪防制條例第3條第3項強制
    工作之規定，並未被重罪所吸收，仍應一併適用。然亦應視
    被告行為之嚴重性、表現之危險性、對於未來行為之期待性
    ，以及所採措施與預防矯治目的所需程度，於有預防矯治其
    社會危險性之必要，且符合比例原則之範圍內，由法院依該
    條例第3條第3項規定宣告刑前強制工作。本院審酌被告加入
    詐欺集團，擔任取款車手工作，並非詐欺集團內負責統籌指
    揮之管理階層人物，且加入之時間非長，難認其係因遊蕩或
    懶惰成習而犯罪，亦無證據足認其有實行詐欺犯行之習慣，
    況被告犯後均坦承犯行，之前從事板模工，對於未來正向行
    為具有期待性，反社會危險性非高，準此，本院認被告尚未
    達須以保安處分預防矯治之程度而有施以強制工作之必要，
    爰裁量不予宣告強制工作。
(九)附表編號1所示扣案物，為被告所有，供其與詐欺集團成員
    聯絡使用，屬供犯罪所用之工具，應依刑法第38條第2項規
    定，宣告沒收。又附表編號2所示之扣案物，為被告參與本
    件犯行所獲得之報酬，為其犯罪所得，應依刑法第38條之1
    第1項規定，宣告沒收。至附表編號3所示之物，為被告平時
    穿著之衣物，難認與本件犯行有關，爰不予宣告沒收。
據上論斷，應依刑事訴訟法第273條之1第1項、第299條第1項前
段，判決如主文。
本案經檢察官陳秉志提起公訴，檢察官彭斐虹到庭執行職務。
中    華    民    國    110    年    10    月    5    日
                  刑事第七庭    法  官  林新益
以上正本證明與原本無異。
如不服本判決應於收受送達後20日內向本院提出上訴書狀，並應
敘述具體理由；如未敘述上訴理由者，應於上訴期間屆滿後20日
內向本院補提理由書（均須按他造當事人之人數附繕本）「切勿
逕送上級法院」。
中    華    民    國    110    年    10    月    5    日
                                書記官  黃獻立
所犯法條：
中華民國刑法第339條之4
犯第339條詐欺罪而有下列情形之一者，處1年以上7年以下有期徒
刑，得併科1百萬元以下罰金：
一、冒用政府機關或公務員名義犯之。
二、三人以上共同犯之。
三、以廣播電視、電子通訊、網際網路或其他媒體等傳播工具，
對公眾散布而犯之。
前項之未遂犯罰之。
組織犯罪防制條例第3條
發起、主持、操縱或指揮犯罪組織者，處3年以上10年以下有期徒
刑，得併科新臺幣1億元以下罰金；參與者，處6月以上5年以下有
期徒刑，得併科新臺幣1千萬元以下罰金。但參與情節輕微者，得
減輕或免除其刑。
具公務員或經選舉產生之公職人員之身分，犯前項之罪者，加重
其刑至二分之一。
犯第1項之罪者，應於刑之執行前，令入勞動場所，強制工作，其
期間為3年。
前項之強制工作，準用刑法第90條第2項但書、第3項及第98條第
2項、第3項規定。
以言語、舉動、文字或其他方法，明示或暗示其為犯罪組織之成
員，或與犯罪組織或其成員有關聯，而要求他人為下列行為之一
者，處3年以下有期徒刑，得併科新臺幣3百萬元以下罰金：
一、出售財產、商業組織之出資或股份或放棄經營權。
二、配合辦理都市更新重建之處理程序。
三、購買商品或支付勞務報酬。
四、履行債務或接受債務協商之內容。
前項犯罪組織，不以現存者為必要。
以第5項之行為，使人行無義務之事或妨害其行使權利者，亦同。
第5項、第7項之未遂犯罰之。
洗錢防制法第14條
有第二條各款所列洗錢行為者，處7年以下有期徒刑，併科新臺幣
5百萬元以下罰金。
前項之未遂犯罰之。
前二項情形，不得科以超過其特定犯罪所定之刑。
附表：
┌──┬────────────────┬──────┐
│編號│扣案物品名稱                    │備註        │
├──┼────────────────┼──────┤
│1   │手機1支(含0000000000號SIM卡1張) │沒收        │
├──┼────────────────┼──────┤
│2   │現金34000元                     │沒收        │
├──┼────────────────┼──────┤
│3   │白色短袖衣服1件                 │不沒收      │
└──┴────────────────┴──────┘